臺灣嘉義地方法院行政訴訟判決
111年度交字第27號
原      告  黃正宗  

被      告  交通部公路總局嘉義區監理所

法定代理人  黃萬益  
訴訟代理人  楊燕姍  
上列當事人間交通裁決事件，原告不服被告民國111年3月17日嘉
監義裁字第76-ZEOOOOOOO號裁決，提起行政訴訟，本院判決如下
：
   主 文
一、被告於中華民國111年3月17日所為嘉監義裁字第76-ZEOOOOO
    OO號裁決處分撤銷。
二、訴訟費用新臺幣參佰元由被告負擔。被告應給付原告新臺幣
    參佰元。
   事 實 及 理 由
一、程序事項：本件係因原告違反道路交通管理處罰條例（下稱
    同條例）第33條第1項第4款、第63條第1項等規定，不服被
    告民國111年3月17日嘉監義裁字第76-ZEOOOOOOO號裁決，而
    提起行政訴訟，經核屬於行政訴訟法第237條之1第1項第1款
    規定之交通裁決事件，自應依行政訴訟法第2編第3章規定之
    交通裁決事件訴訟程序；且本件事證明確，本院爰依同法第
    237條之7規定，不經言詞辯論，逕為判決，合先敘明。
二、事實概要：原告所有車牌號碼號碼OOO-OOOO號自用小客車（
    下稱系爭車輛），於（1）111年1月5日上午7時33分許在國
    道1號北向361.2公里處（下稱第一次違規時、地），有「行
    駛高速公路未依規定變換車道」；（2）同日上午7時34分許
    在國道1號北向360公里處（下稱第二次違規時、地），有「
    行駛高速公路未依規定變換車道」等交通違規行為，經民眾
    檢具行車紀錄器影像向警政機關提出檢舉，由內政部警政署
    國道公路警察局第五公路警察大隊（下稱舉發機關）岡山分
    隊員警查明違規屬實後逕行舉發，分別填製國道警交字第ZE
    OOOOOOO號、第ZEOOOOOOO號舉發違反道路交通管理事件通知
    單（按上開第ZEOOOOOOO號、第ZEOOOOOOO號二份舉發通知書
    ，分別稱第一次違規舉發通知單、第二次違規舉發通知單）
    且送達原告。原告不服舉發，向被告申請裁決，被告依同條
    例第33條第1項第4款、第63條第1項第1款（原處分漏載第1
    款）暨違反道路交通管理事件統一裁罰基準及處理細則第45
    條規定，分別開立嘉監義裁字第76-ZEOOOOOOO號（下稱系爭
    第1號裁決書）、嘉監義裁字第76-ZEOOOOOOO號（下稱原處
    分），各裁處原告「罰鍰新臺幣（下同）3,000元整，並記
    違規點數1點」之處分，原告對原處分不服，遂提起本件行
    政訴訟。
三、本件原告主張：
（一）第一次違規行駛發生於000年0月0日7時33分行經國道1號
      北上361.2公里，第二次違規行駛發生於同日7時34分行經
      國道1號北上360公里，兩次違規僅相差不到一分鐘，被告
      連續舉發之間隔過密及多次處罰過當，未符合憲法第23條
      比例原則及法律明確性原則，並應類推適用同條例第85之
      1條第2項第1款之規定，將第二次處分（即原處分）撤銷
      。
（二）聲明：
　 1、原處分撤銷。
　 2、訴訟費用由被告負擔。
四、被告則答辯以：
（一）原告接獲第一次違規舉發通知單及第二次違規舉發通知單
      後，向舉發機關提起申訴，經舉發機關函覆略以：按高速
      公路及快速公路交通管制規則第11條第1項第2款規定，車
      在行駛途中，變換車道或超越前車時，應依標誌、號誌指
      示，並不得有未依規定使用方向燈之情形。經檢視採證影
      像，旨車於上開2件違規單所載時間、地點，變換車道時
      未依規定使用方向燈，違規事實均明確，本大隊爰依法舉
      發並無違誤。
（二）另查同條例第85之1條規定，對同一行為違反交通法令，
      以法律將其行為擬制成數，分別處罰之，旨揭違規明顯係
      屬不同違規行為，容無同條例第85之1條規定之適用，按
      行政罰法第25條規定：「數行為違反同一或不同行政法上
      義務之規定者，分別處罰之」之規定，是系爭車輛2行為
      違反同條例第33條第1項第4款之規定，自得分別舉發及處
      罰。
（三）本案既經原舉發單位查證違規事實明確，被告以嘉監義裁
      字第76-ZEOOOOOOO號裁決書，裁處罰鍰3,000元整，記違
      規點數1點；嘉監義裁字第76-ZEOOOOOOO號裁決書（即原
      處分），裁處罰鍰3,000元整，記違規點數1點，被告分別
      裁處於法應無不合。本件原告請求撤銷原處分，應為無理
      由。
（四）聲明：
　 1、駁回原告之訴。
   2、訴訟費用由原告負擔。
五、本院之判斷：
（一）事實概要欄所記載之事實為兩造所不爭執，並有第一次違
      規舉發通知單、第二次違規舉發通知單（本院卷第15頁）
      、被告111年3月17日嘉監義裁字第76-ZEOOOOOOO號違反道
      路交通管理事件裁決書（本院卷第11頁）、原處分（本院
      卷第13頁）、交通部公路總局嘉義區監理所111年4月21日
      嘉監義字第1110091508號函（本院卷第35頁至第50頁）、
      內政部警政署國道公路警察局第五公路警察大隊111年2月
      16日國道警五交字第1115700518號函(原處分卷第4頁)、
      汽車車籍查詢（本院卷第51頁）及舉發違規錄影內容光碟
      片（原處分卷第6頁）等附卷可佐，自可信為真實。是本
      件之爭點在於被告以原處分裁罰第二次違規行為，是否合
      法？
（二）本件應適用之法規：
   1、行為時道路交通管理處罰條例
 　（1）第7條之1：「對於違反本條例之行為者，民眾得敘明違
        規事實或檢具違規證據資料，向公路主管或警察機關檢
        舉，經查證屬實者，應即舉發。但行為終了日起逾七日
        之檢舉，不予舉發。」
   （2）第7條之2：「（第1項）汽車駕駛人之行為有下列情形
        之一，當場不能或不宜攔截製單舉發者，得逕行舉發：
        ……七、經以科學儀器取得證據資料證明其行為違規。（
        第2項）前項第七款之科學儀器應採固定式，並定期於
        網站公布其設置地點。但汽車駕駛人之行為屬下列情形
        之一者，不在此限：……六、未依規定變換車道。」
　 （3）第33條第1項第4款：「汽車行駛於高速公路、快速公路
        或設站管制之道路，不遵使用限制、禁止、行車管制及
        管理事項之管制規則而有下列行為者，處汽車駕駛人新
        臺幣3千元以上6千元以下罰鍰：……四、未依規定變換車
        道。」
   （4）第63條第1項第1款：「汽車駕駛人有下列各款所列條款
        之一者，除依原條款處罰鍰外，並予記點：一、有第33
        條第1項、……情形之一者，各記違規點數1點。」
　 （5）第85條之1第2項第1款：「第7條之2之逕行舉發案件有
        下列情形之一者，得連續舉發：一、逕行舉發汽車……或
        有第三十三條第一項、第二項之情形，其違規地點相距
        六公里以上、違規時間相隔六分鐘以上或行駛經過一個
        路口以上。但其違規地點在隧道內者，不在此限。二、
        ……。」　　　　　　　
   2、高速公路及快速公路交通管制規則第11條第2款規定：「
      汽車在行駛途中，變換車道或超越前車時，應依標誌、標
      線、號誌指示，並不得有下列情形：……二、未依規定使用
      方向燈。」
   3、行為時道路交通安全規則
 　（1）第105條：「汽車行駛於高速公路、快速公路或設站管
        制之道路，應遵守其管制之規定。」
 　（2）第109條第2項第2款：「汽車駕駛人，應依下列規定使
        用方向燈：一、……。二、左（右）轉彎時，應先顯示車
        輛前後之左（右）邊方向燈光；變換車道時，應先顯示
        欲變換車道方向之燈光，並應顯示至完成轉彎或變換車
        道之行為。三、……」
（三）本院當庭勘驗舉發違規錄影內容光碟片可知，原告系爭車
      輛原行駛於加速車道，在上午7時33分02秒時起，向左進
      入外線車道，迄上午7時33分09秒止完全進入外線車道，
      方向燈均未閃爍（第一次違規時、地）。後系爭車輛於上
      午7時34分14秒許，自外側車道往左進入中線車道，迄上
      午7時34分18秒系爭車輛完全進入中線車道，全程未使用
      方向燈等情，有舉發違規錄影光碟（原處分卷第6頁）、
      勘驗筆錄（本院卷第72頁至第73頁）、擷取照片（本院卷
      第59頁至第68頁），及交通部公路總局嘉義區監理所111
      年5月24日嘉監義字第1110127771號函所附違規採證相片
      （本院卷第77頁至第83頁）等附卷可參，是原告確有行駛
      高速公路分別於第一次違規時、地及第二次違規時、地，
      均有未依規定變換車道之違規事實，應可認定。
（四）按立法者制訂道路交通管理處罰條例乃為加強道路交通管
      理，維護交通秩序，確保交通安全等目的（同條例第1條
      規定參照）。關於道路交通管理之稽查及違規紀錄，依同
      條例第7條第1項之規定，乃係由交通勤務警察及輔以依法
      令執行交通稽查任務人員執行。所謂交通舉發，則係交通
      執法人員因執行職務，知有交通違規情事，而將交通違規
      事實告知被舉發人，並向管轄之處罰機關為移送舉報之程
      序，此程序包含交通違規之調查取締及舉報移送，而舉發
      之事實則作為處罰機關裁決所應參酌之事項，是正確執行
      交通違規舉發之職權，使違規行為人均可依同條例受公平
      之處理裁決，始符同條例之規範目的。觀諸前述同條例第
      7條之1及第7條之2的舉發規定，其中第7條之1規定公路主
      管機關及警察機關，就民眾檢舉之違規事實，經查證屬實
      ，應即舉發，已明文賦予公路主管或警察機關得對於經查
      證屬實之交通違規行為，於事後進行舉發之權；又同條例
      第7條之2規定，乃關於交通勤務警察或依法令執行交通稽
      查任務人員當場攔截製單舉發，及有該條所列當場不能或
      不宜攔截製單舉發，得逕行舉發之情形。
（五）行政違規行為之次數並非純粹以自然行為概念為界定標準
      ，而應從法規範所欲維護之法益狀態予以評價。司法院釋
      字第604號解釋理由書亦闡述：「立法者固得以法律規定
      行政機關執法人員得以連續舉發及隨同多次處罰之遏阻作
      用以達成行政管制之目的，但仍須符合憲法第23條之比例
      原則及法律授權明確性原則。申言之，以連續舉發之方式
      ，對違規事實繼續之違規行為，藉舉發其違規事實之次數
      ，評價及計算其法律上之違規次數，並予以多次處罰，藉
      多次處罰之遏阻作用，以防制違規事實繼續發生，此種手
      段有助於目的之達成，對維護交通秩序、確保交通安全之
      目的而言，在客觀條件之限制下，更有其必要性及實效性
      。惟每次舉發既然各別構成一次違規行為，則連續舉發之
      間隔期間是否過密，以致多次處罰是否過當，仍須審酌是
      否符合憲法上之比例原則……。」，而91年7月3日修正之同
      條例第85條之1增訂第2項：「第7條之2之逕行舉發案件有
      左列情形之一者，得連續舉發：一、逕行舉發汽車有第33
      條、第40條第1項規定之情形，其違規地點相距6公里以上
      、違規時間相隔6分鐘以上或行駛經過一個路口以上者。
      二、逕行舉發汽車有第56條第1項規定之情形，而駕駛人
      不在場或未能將車輛移置每逾2小時者。」，其立法理由
      為：「對逕行舉發案件得連續舉發之規定，係規範於違反
      道路交通管理事件統一裁罰標準及處理細則第12條，因其
      影響人民權利義務，為符合法律保留之精神，爰酌予修正
      增列於第2項。」。再94年12月28日依立法委員葉宜津等
      提案修正通過之現行第85條之1第2項規定，其提案理由則
      係為增加嚴重超速行為之處罰，以及為因應長隧道安全，
      爰為但書規定（立法院第6屆第2會期第3次會議議案關係
      文書第275頁參照），對於連續舉發之間隔期間並未修正
      。準此，如汽車駕駛人行駛於高速公路非隧道路段，持續
      於變換車道時，未依規定顯示方向燈，違反同條例第33條
      第1項第4款規定，依同條例第85條之1第2項第1款之規範
      目的，如其違規地點相距未達6公里、違規時間相隔未達6
      分鐘或未行駛經過一個路口，即應論以單一違規行為；若
      其違規地點相距6公里以上、違規時間相隔6分鐘以上或行
      駛經過一個路口以上，則得連續舉發，此於交通勤務警察
      或依法令執行交通稽查任務人員依同條例第7條之2規定逕
      行舉發案件，固得直接適用，然公路主管或警察機關受理
      同條例第7條之1規定的民眾檢舉舉發案件，雖非屬同條例
      第7條之2之情形，惟如警方自己執行舉發案件時尚且受前
      揭規定之拘束，而作為補充警方逕行舉發時合法取證資訊
      之民眾檢舉舉發案件，既同具當場不能掣單舉發之類似情
      狀，自應受前揭規定之拘束為宜。故基於二者本質上之類
      似性，同條例第7條之1之民眾檢舉舉發案件亦應類推適用
      上開規定之違反義務次數判斷標準，以評價檢舉之違規行
      為次數後，掣單舉發，始符同條例第85條之1第2項第1款
      之規範意旨。
（六）經查，原告系爭車輛於111年1月6日上午7時33分許，持續
      行駛在在國道1號北向361.2公里、360公里處，未依規定
      變換車道（未依規定使用方向燈），為民眾檢具違規證據
      資料向警察機關檢舉，並經查證屬實，而原告既係於6分
      鐘內2次未依規定變換車道，違反法條相同，則就本件第
      二次違規行為，應類推適用同條例第85條之1第2項第1款
      規定，不得連續舉發。依此，原告為第一次違規變換車道
      之行為後（按即系爭第1號裁決書之違規部分），未達6分
      鐘以上時間再為第二次違規變換車道之行為，當以於6分
      鐘內之違規處罰一次為已足，被告就後一次變換車道予以
      再次處罰（即原處分之違規部分），即屬裁罰過當而與比
      例原則未符，應予撤銷。
六、綜上所述，原告行駛高速公路雖未依規定變換車道，惟第二
    次舉發之違規行為，既係原告於第一次違規行為後，未達6
    公里以上距離或6分鐘以上時間所再為，應類推適用同條例
    第85條之1第2項第1款規定，被告即不得對原告之第二次違
    規行為裁處。從而，被告逕以原告有第二次違規變換車道之
    行為，裁處原告罰鍰3,000元，並記違規點數1點之處分，其
    認事用法，尚有違誤。因此，原告訴請撤銷嘉監義裁字第76
    -ZEOOOOOOO號裁決書，為有理由，應予准許。
七、本件事證已臻明確，兩造其餘攻擊防禦方法，核與判決之結
    果並無影響，爰不逐一論列，併此敘明。
八、本件第一審裁判費為300元，應由被告負擔。因原告已預納
    第一審裁判費300元，是被告應給付原告訴訟費用300元，爰
    確定第一審訴訟費用額如主文第二項所示。
據上論結，本件原告之訴為有理由，依行政訴訟法第237條之8第
1項、第98條第1項前段，判決如主文。
中　　華　　民　　國　　111 　年　　7 　　月　　21　　日
　　　　　　　　　行政訴訟庭　法　官　邱美英
上為正本係照原本作成。
如不服本判決，應於送達後20日內，向本院提出上訴狀，並應繳
納上訴裁判費新臺幣750元，其未表明上訴理由者，應於提出上
訴後20日內向本院補提理由書（均須按他造人數附繕本）。上訴
理由應表明關於原判決所違背之法令及其具體內容，或依訴訟資
料可認為原判決有違背法令之具體事實。未表明上訴理由者，逕
以裁定駁回上訴。
中　　華　　民　　國　　111 　年　　7 　　月　　21　　日
                              書記官  黃怡禎